臺灣屏東地方法院民事判決　　　　　　　99年度重訴字第18號
原　　　告　吳金章
訴訟代理人　蔡將葳律師
被　　　告　鄭卯吉
訴訟代理人　黃瑩律師
複　代理人　陳怡雯
上列當事人間請求損害賠償等事件，本院於民國100 年6 月8 日
言詞辯論終結，判決如下：
    主      文
被告應給付原告新台幣壹仟伍佰萬元，及自民國九十九年二月五
日起至清償日止，按週年利率百分之五計算之利息。
訴訟費用由被告負擔。
本判決於原告以新台幣伍佰萬元供擔保後，得假執行；但被告如
於執行標的物拍定、變賣前以新台幣壹仟伍佰萬元為原告預供擔
保，得免為假執行。
    事實及理由
一、本件原告聲請本院依督促程序對被告發支付命令，請求被告
    給付新台幣（下同）1,500 萬元，及自民國98年12月1 日起
    至清償日止，按週年利率百分之5 計算之利息，嗣於被告對
    支付命令提出異議視為起訴後，變更為請求被告給付1,500
    萬元，及自支付命令送達被告翌日（即99年2 月5 日）起至
    清償日止，按週年利率百分之5 計算之利息，核屬減縮應受
    判決事項之聲明，依民事訴訟法第255 條第1 項第3 款規定
    ，其所為訴之變更，於法並無不合，應予准許。
二、原告主張：被告於84年間以擬投資2 億5 千萬元，在屏東縣
    屏東市○○段747 、748 地號土地（下稱系爭土地）興建「
    國寶特區」房屋以供銷售獲利為由，邀伊以10% 即2,500 萬
    元參與投資，並與伊簽訂共同經營契約書，伊遂於84年1 、
    2 月間分別匯款1,500 萬元及1,000 萬元予被告，被告則簽
    發屏東縣屏東市第二信用合作社民生分社（以下簡稱屏東二
    信民生分社）付款，票載發票日均為85年5 月15日，金額各
    為2,950 萬元（票號AD007408號）及57萬元（票號AD007420
    號）之支票2紙 ，交付伊收執。惟被告於84年4 月18日取得
    系爭土地後，旋於同年5 月31日出售並將其所有權移轉登記
    於訴外人陳天保，且無任何開發興建「國寶特區」之行為，
    亦未將上開投資款2,500 萬元返還予伊，伊得依兩造所簽訂
    之共同經營契約，請求被告加計法定遲延利息返還其中1,50
    0 萬元之投資款。又被告於83年4 月3 日簽發屏東二信民生
    分社付款、金額1,000 萬元、票號AB006111號之支票1 紙，
    向伊借款1,000 萬元，並以其所有欣屏公司、信喜公司之股
    票（各7 萬股及68,000股）質押作為擔保，嗣因該支票屆期
    ，被告未能依約清償，乃另簽發屏東二信民生分社付款、票
    載發票日84年6 月6 日、金額1,015 萬元、票號AD007477號
    之支票1 紙，換回上開1,000 萬元之支票，惟清償期即票載
    發票日84年6 月6 日屆至，經伊提示上開1,015 萬元之支票
    ，竟因存款不足而不獲付款。嗣後被告僅清償250 萬元，並
    以金幣28台兩（以每兩4 萬元計算，共值112 萬元）為清償
    ，扣除上開質押之欣屏公司股票（以每股15元計算，共值10
    5 萬元）及信喜公司股票（無法出售，以每股1 元計算，共
    值68,000元），尚欠伊借款本金5,262,000 元（此部分另經
    本院99年度訴字第133 號審結）。嗣因伊罹患重病，持續在
    台大醫院住院治療，無法親自處理請求被告返還投資款及借
    款之事宜，乃於85年5 月10日將上開被告簽發之2,950 萬元
    、57萬元及1,015 萬元支票交付林阿添（即周阿添），委託
    其代為處理向被告請求返還投資款、借款及相關清償協商事
    宜，林阿添於85年6 月以後，交付伊1 紙85年5 月21日之證
    明書，記載「債務人鄭卯吉茲欠債權人吳金章總計新台幣肆
    仟壹佰貳拾貳萬元正……經債權人之代表人陳進富先生實地
    瞭解……雙方協調由債務人設法付還新台幣佰萬元正，債
    權人之代表人將所持有已拒絕往來支票三張……先行交還債
    務人，特立此證明書。餘事另行協商……」等語，伊方知林
    阿添另請陳進富處理，並已受清償300 萬元，且因該300 萬
    元並未交付於伊，林阿添乃於86年3 月9 日，將其所有門牌
    號碼台中縣潭子鄉○○路124 巷8 號3 樓房屋出售於伊，以
    為抵償（原告於本院99年度訴字第133 號請求返還借款事件
    已扣除此300 萬元）。至被告所提其於85年5 月21日與陳進
    富另行簽訂之協議書，雖記載：「……甲方（即被告）除日
    前已償還部份款外，其餘尚欠原本及利息等乙方（即原告）
    同意拋棄……」云云，惟伊既未授與陳進富和解之代理權，
    且對此事前毫無所悉，亦未以任何行為表示以代理權授與陳
    進富，並無構成表見代理之餘地，該協議書復係陳進富以其
    自己之名義，而非以伊之名義所為，自難謂伊已因和解而拋
    棄上開權利等語，並聲明：(一)被告應給付原告1,500 萬元，
    及自支付命令送達被告翌日起至清償日止，按週年利率百分
    之5 計算之利息。(二)原告願供擔保請准宣告假執行。
三、被告則以：伊於85年5 月21日前已陸續清償積欠原告之債務
    ，嗣因原告委託陳進富持上開伊所簽發之2,950 萬元、57萬
    元及1,015 萬元支票，代理原告與伊處理債務，伊乃於85年
    5 月21日與陳進富達成和解，由伊償還300 萬元，陳進富則
    當場交還上開支票，並簽立證明書。惟當日簽立證明書後，
    伊發現證明書內載有「餘事另行協商」等字樣，語焉不詳，
    對伊似有不利，即再找陳進富協議，並經訴外人林榮德居間
    協調，而擬定協議書，再次確認雙方合意之內容，即為原告
    交還伊所簽發之上開支票，伊除已償還部分款項外，其餘尚
    欠原告之原本及利息，原告同意拋棄，且不提出訴訟請求。
    是兩造間之債權債務既已於85年5 月21日達成和解，原告其
    餘請求業已拋棄，則其自不得再對伊主張任何權利。又縱認
    原告並未授與陳進富代理權，惟陳進富持有伊簽發交付原告
    之上開支票，客觀上有足以使人相信原告授與陳進富和解代
    理權之表現事實，則依民法第169 條表見代理之規定，原告
    亦應負授權人之責任，而不得再向伊主張任何權利。其次，
    依兩造所簽訂共同經營契約書，記載「……二、該批房屋銷
    售完後結算，若獲利30% 以下之間，其獲利乙方（即原告）
    依投資比例可分配到所有的利潤，若獲利在30% 以上，則甲
    （即被告）乙方可分配各一半之利潤……三、土地登記完成
    ，三個月內若沒有開發，則甲方應付本息（年息18% ）退還
    乙方，若土地在三個月內出售，則依條件二履行之……」等
    語，伊雖於取得系爭土地後3 個月內即再出售予陳天保，惟
    並未因此獲有利潤，自無從依共同經營契約書第二點之約定
    分配利潤予原告，且兩造亦未於共同經營契約書內約定返還
    投資款事宜，則原告主張依兩造所簽訂之共同經營契約請求
    伊返還投資款，尚屬無據等語，資為抗辯，並聲明：(一)原告
    之訴及假執行之聲請均駁回。(二)如受不利之判決，被告願供
    擔保請准宣告免為假執行。
四、兩造經本院整理不爭執事項並協議簡化爭點，兩造不爭執之
    事項如下：
  (一)被告於84年間以擬投資2 億5 千萬元，在系爭土地興建「國
    寶特區」房屋以供銷售獲利為由，邀原告以10% 即2,500 萬
    元參與投資，並簽訂共同經營契約書，原告遂於84年1 月5
    日及同年2 月8 日，分別匯款1,500 萬元及1,000 萬元予被
    告，被告則簽發屏東二信民生分社付款，票載發票日均為85
    年5 月15日，金額各為2,950 萬元（票號AD007408號）及57
    萬元（票號AD007420號）之支票2 紙，交付原告收執。
  (二)被告於84年4 月18日取得系爭土地後，旋於同年5 月31日出
    售並將其所有權移轉登記於訴外人陳天保，且無任何開發興
    建「國寶特區」之行為，亦未將上開投資款2,500 萬元返還
    予原告。
  (三)被告前於83年4 月3 日簽發屏東二信民生分社付款、金額1,
    000 萬元、票號AB006111號之支票1 紙，向原告借款1,000
    萬元，並以其所有欣屏公司、信喜公司之股票（各7 萬股及
    68,00 0 股）質押作為擔保，嗣因該支票屆期，被告未能依
    約清償，乃另簽發屏東二信民生分社付款、票載發票日84年
    6 月6 日、金額1,015 萬元、票號AD007477號之支票1 紙，
    換回上開1,000 萬元之支票，惟清償期即票載發票日84年6
    月6 日屆至，經原告提示上開1,015 萬元之支票，竟因存款
    不足而不獲付款。嗣後被告僅清償250 萬元，並以金幣28台
    兩（以每兩4 萬元計算，共值112 萬元）為清償，扣除上開
    質押之欣屏公司股票（以每股15元計算，共值105 萬元）及
    信喜公司股票（無法出售，以每股1 元計算，共值68,000元
    ），尚欠原告借款本金5,262,000 元（此部分業經本院99年
    度訴字第133 號審結）。
  (四)原告於85年5 月10日將上開被告簽發之2,950 萬元、57萬元
    及1,015 萬元支票交付林阿添，委託其代為處理向被告請求
    投資款、借款及相關清償協商事宜，林阿添於85年6 月以後
    ，交付原告1 紙85年5 月21日之證明書，記載「債務人鄭卯
    吉茲欠債權人吳金章總計新台幣肆仟壹佰貳拾貳萬元正……
    經債權人之代表人陳進富先生實地瞭解……雙方協調由債務
    人設法付還新台幣佰萬元正，債權人之代表人將所持有已
    拒絕往來支票三張……先行交還債務人，特立此證明書。餘
    事另行協商」等語，原告方知林阿添另請陳進富處理，並已
    受清償300 萬元，且因該300 萬元並未交付原告，林阿添乃
    於86年3 月9 日，將其所有門牌號碼台中縣潭子鄉○○路12
    4 巷8 號3 樓房屋出售於原告，以為抵償（原告於本院99年
    度訴字第133 號請求返還借款事件已扣除此300 萬元）。
  (五)被告另與陳進富於85年5 月21日簽訂協議書，記載：「……
    甲方（指被告）除日前已償還部份款外，其餘尚欠原本及利
    息等乙方（指原告）同意拋棄……」等語。
五、本件之爭點為：(一)陳進富於85年5 月21日與被告簽訂協議書
    是否經合法授與代理權，而直接對原告發生效力？(二)陳進富
    倘係未經合法授與代理權而與被告簽訂前述協議書，原告是
    否應依表見代理之規定對被告負授權人之責任？(三)原告依兩
    造所簽訂之共同經營契約書請求被告返還投資款1,500 萬元
    ，於法是否有據？茲分別論述如下：
  (一)按當事人主張有利於己之事實者，就其事實有舉證之責任，
    民事訴訟法第277 條第1 項定有明文。又按代理人於代理權
    限內，以本人名義所為之意思表示，直接對本人發生效力，
    民法第103 條第1 項亦定有明文。本件被告抗辯陳進富代理
    原告與其達成和解，並簽立協議書，係經原告合法授與代理
    權云云，為原告所否認，則自應由被告就此項利己事實，即
    陳進富係經原告合法授與和解代理權之事實，負舉證責任。
    經查：
  1.陳進富於85年5 月21日先與被告簽立證明書，記載：「債務
    人鄭卯吉茲欠債權人吳金章總計新台幣肆仟壹佰貳拾貳萬元
    正……於日前已償還部分款（包括信喜、欣屏兩公司之股票
    及金幣、現金等）。經債權人之代表人陳進富先生實地瞭解
    債務人現況確完全無資產，努力經商甚至賣燒肉飯渡日，經
    雙方協調由債務人設法付還新台幣佰萬元正，債權人之代
    表人將所持有已拒絕往來支票三張……先行交還債務人，特
    立此證明書。餘事另行協商……」，又於同日與被告簽立協
    議書，記載：「立協議書人鄭卯吉（以下簡稱為甲方）與吳
    金章（以下簡稱為乙方）茲雙方訂立協議履行債務條件約明
    如左：一、甲方負欠乙方等債務因無力清償，經乙方等同意
    依照甲方所立拒絕往來支票張……上開支票張交還甲方
    ，而甲方除日前已償還部份款外，其餘尚欠原本及利息等乙
    方同意拋棄。二、前開協議乙方等同意不提出訴訟之請求…
    …」等語，有證明書及協議書在卷可憑（見本院卷第13頁及
    第27頁）。
  2.證人林阿添（即周阿添）於本院99年度訴字第133 號審理時
    證稱：「（原告是否曾經拿給你3 張金額共4022萬元之支票
    ，請你去向被告請求還款？）實際金額我不記得，大概4 千
    多萬元沒有錯，吳金章有拿給我去向被告要錢」、「（這是
    什麼時候的事情？）10幾年前的事」、「（你就是因為這件
    事才跟被告見面兩次？）是的」、「（你有無向被告要到錢
    ？）沒有」、「（後來你如何處理？）當時我妹妹的男朋友
    陳進富就住在屏東市海豐，我就把支票交給他處理」、「（
    陳進富處理結果？）後來我找不到他的人，聽說在服刑」、
    「（陳進富有無把3 張支票還給你？）沒有」、「（陳進富
    有無把他向被告要到的錢拿給你？）也沒有」、「（後來你
    有無拿300 萬元給原告？）後來我賠償原告300 萬元，但因
    為我沒有現金可以給付，所以我就把土地房屋作價讓售給他
    抵付」、「（你為何知道要賠償的金額是300 萬元？）吳金
    章後來沒有拿到支票也沒有拿到錢，吳金章向我追問，我透
    過林溪潭與原告協調，就以房子賠償」、「（陳進富是否曾
    經把他處理本件的經過向你回報？）我本來只有交付支票影
    本給他，然後有一天晚上三更半夜，他跑到我家說他朋友因
    為這件事情被抓到派出所，為了證明確實有本件債權存在，
    向我拿那3 張支票原本，拿走之後就聯絡不到人」、「（你
    去找被告兩次，陳進富有無跟你一起去？）有」等語。（見
    本院99年度訴字第133 號卷第94-96 頁）
  3.證人林溪潭於本院99年度訴字第133 號審理時證稱：「（是
    否認識原告？）大約15年前認識的」、「（因為什麼原因認
    識的？）原告在台中縣幼獅工業區的廠房是我蓋的」、「（
    提示本院卷第99頁所附土地房屋買賣契約書，契約書上面林
    溪潭是否你親自簽名？）是的」、「（你是否知道原告與林
    阿添為何簽訂這份契約書？）原告把支票交給林阿添，支票
    很久沒有拿回來還原告，林阿添說支票處理到不見，所以要
    把房屋及土地過戶給原告」、「（原告說前述證明書是你交
    給他的，是否實在？）當時我太太死亡在治喪期間，原告叫
    他公司的經理來參加告別式，我有交一個信封給經理轉交給
    原告，應該是林阿添交給我轉交的，信封裡面的東西我沒有
    看，是不是那張證明書我無法確定」、「（你剛剛所提原告
    把支票交給林阿添的用途為何？）原告把支票交給林阿添的
    時候我在場，至於用途我不清楚」、「（林阿添將房屋土地
    過戶給原告，是否用來賠償原告？）是的」等語。（見本院
    99年度訴字第133 號卷第123-124 頁）
  4.原告將金額共4,022 萬元之3 紙支票交予林阿添，委託林阿
    添向被告請求還款，林阿添則因陳進富係其妹之男友，與被
    告同住屏東市，而由其陪同前往向被告請求還款兩次，並將
    支票影本交付陳進富，嗣後因陳進富誆稱其友人因本件債權
    債務糾紛為警所逮捕，需提出支票原本以證明清白，始向林
    阿添騙得上開3 紙支票原本，且其自被告受領之300 萬元，
    並未交付林阿添或原告，以致林阿添以其所有房地作價賠償
    原告之事實，業據證人林阿添、林溪潭證述如前，並有土地
    房屋買賣契約書在卷可憑（見本院99年度訴字第133 號卷第
    99-102頁）。依此，林阿添僅受原告委託向被告請求還款，
    尚難證明原告曾授予林阿添與被告和解之代理權，原告既未
    授與林阿添與被告和解之代理權，更遑論未曾與原告直接接
    觸之陳進富？此外，被告又未能舉證證明陳進富確經原告合
    法授與和解之代理權，則其抗辯原告已由陳進富代理與其達
    成和解云云，自無可採。
  (二)按由自己之行為表示以代理權授與他人，或知他人表示為其
    代理人而不為反對之表示者，對於第三人應負授權人之責任
    ，但第三人明知其無代理權或可得而知者，不在此限，民法
    第169 條定有明文。由自己之行為表示以代理權授與他人者
    ，對於第三人應負授權人之責任，必須本人有表見之事實，
    足使第三人信該他人有代理權之情形存在，且該第三人係善
    意無過失者，始足當之（最高法院60年台上字第2130號判例
    及96年度台上字第1051號判決意旨參照）。經查，陳進富以
    原告之代理人自居，而就原告對被告之投資款及借款債權以
    300 萬元與被告達成和解一節，業據證人即前屏東縣議員林
    榮德於本院99年度訴字第133 號審理時證稱：「（提示85年
    5 月21日證明書及協議書，這兩件證明書及協議書你有無看
    過？）都有看過」、「（協議上有你的簽名，證明書上為何
    沒有你的簽名？）證明書是先寫的，我沒有參與，寫完之後
    被告認為證明書內容有瑕疵，來找我請我出來當見證人，請
    對方寫一份比較清楚的協議書」、「（你是否認識陳進富？
    ）認識，他也是屏東市的人，我原來就認識他。（證明書跟
    協議書是否同一天寫的？）是的」、「（被告找你的時候有
    無告訴你證明書的內容有何瑕疵？）被告認為他已經把錢給
    對方，證明書上所寫『餘事另行協商』那句話有後遺症，所
    以才請我再找陳進富出來把內容寫清楚」、「（被告的意思
    是認為他只需要再給付證明書上所寫的那300 萬元，他與原
    告所有的債權債務就一筆勾消？）是的」、「（當天你如何
    找到陳進富？）當天下午被告到我家找我，並告訴我陳進富
    的電話，我打電話聯絡陳進富到我家寫的」、「（在書寫協
    議書之前，被告與陳進富有無先就內容進行磋商？）沒有，
    因為我已經通過被告先講內容，所以我就跟陳進富說既然錢
    已經拿了，就必須要拋棄其他權利」、「（陳進富有無同意
    ？）有同意才簽名」、「（你是否知道被告與陳進富一開始
    所談條件為何？）我雖然沒有參與，但我聽被告說，他是跟
    陳進富講好所有的債權債務以300 萬元解決」、「（陳進富
    有無承認他有與被告談妥這個條件？）我有問他，他承認有
    ，所以他才會在協議書上簽名」、「（協議書內容是否另外
    協商，而非雙方在原來寫證明書的時候就已經講好的條件？
    ）不是，這是原來寫證明書時就已經講好的條件」等語。（
    見本院99年度訴字第133 號卷第120-121 頁），並有證明書
    及協議書附卷可稽。惟原告將上開3 紙已拒絕往來之支票交
    付林阿添之行為，僅可能係為讓林阿添得憑以請求給付票款
    ，尚難逕認其必有退讓以為和解之用意，則陳進富自林阿添
    處取得上開3 紙支票，亦尚不足以使人信其確有代理原告和
    解之權限。且被告積欠原告之債務逾4,000 萬元，卻由與原
    告毫不相干之陳進富，輕易與被告以僅僅300 萬元達成和解
    ，被告理應知有蹊蹺，而可儘先向原告或林阿添查證，而得
    以知悉陳進富並無代理原告和解之權限，被告不此之圖，即
    貿然與無和解代理權之陳進富進行和解，亦難謂無過失。是
    被告辯稱原告將上開支票交付他人，應依表見代理之規定，
    就其與陳進富達成之和解，負授權人之責任云云，亦無可採
    。從而，尚難認原告已因和解而拋棄其權利。
  (三)按解釋私人之契約應通觀全文，並斟酌立約當時之情形，以
    期不失立約人之真意；解釋當事人所立書據之真意，以當時
    之事實及其他一切證據資料為其判斷之標準，不能拘泥字面
    或截取書據中一二語，任意推解致失真意（最高法院18年度
    上字第1727號及19年度上字第27號判例意旨參照）。被告雖
    抗辯：依兩造所簽訂共同經營契約第二、三點之記載，僅約
    定被告若於3 個月內出售系爭土地，利潤如何分配之問題，
    然被告出售系爭土地並未獲有利潤，且共同經營契約亦未約
    定返還投資款事宜，原告自不得據以請求返還投資款云云。
    惟查：兩造所簽訂共同經營契約書第一點記載：「甲方（即
    鄭卯吉）應開立乙方（即吳金章）所融資之金額支票給予乙
    方（到期日依房子完工後三個月）及18% 年息之支票（分一
    次給付）。（年息18% 之利息等於保證利潤）」等語，堪認
    就本件共同經營契約而言，兩造係約定原告保證獲利而不分
    擔損失。其次，共同經營契約書第二點固僅記載兩造經結算
    後如何分配利潤之事宜，惟結算後倘未一併返還投資款，又
    何來獲利可言？尚不得拘泥於該共同經營契約書第二點僅記
    載利潤分配事宜，即謂原告不得請求被告返還投資款。準此
    ，被告既於取得系爭土地後3 個月內出售予陳天保，則原告
    依共同經營契約第二、三點之規定，未請求分配利潤而僅請
    求被告返還其部分投資款1,500 萬元，於法自屬有據，被告
    辯稱其出售土地未獲有利潤，且共同經營契約亦未約定返還
    投資款事宜，其毋庸返還投資款云云，自無可採。
六、綜上所述，本件原告本於兩造簽訂之共同經營契約，請求被
    告給付1,500 萬元，及自支付命令送達被告翌日（即99年2
    月5 日）起至清償日止，按週年利率百分之5 計算之利息，
    為有理由，應予准許。又兩造各陳明願供擔保，請准宣告假
    執行或免為假執行，經核均無不合，爰分別酌定相當之擔保
    金額，併准許之。
七、據上論結，本件原告之訴為有理由，依民事訴訟法第78條、
    第390 條第2 項、第392 條第2 項、第3 項，判決如主文。
中    華    民    國   100    年    6     月    27    日
                    民事第二庭    法  官   程士傑
正本係照原本作成。
如對判決上訴，須於判決送達後二十日內向本院提出上訴狀，其
未表明上訴理由者，應於提出上訴後二十日內向本院補提理由書
狀（均須按他造當事人之人數附繕本）。
如委任律師提起上訴者，應一併繳納上訴審裁判費。
中    華    民    國   100    年    6     月    28    日
                                  書記官   李家維